【裁判字號】    98,訴,141
【裁判日期】    981006
【裁判案由】    貪污
【裁判全文】
臺灣臺北地方法院刑事判決               98年度訴字第141號
公  訴  人  臺灣臺北地方法院檢察署檢察官
被      告  甲○○
選任辯護人  嚴亮律師
上列被告因貪污案件，經檢察官提起公訴（96年度偵字第15956
號），本院判決如下︰
    主  文
甲○○公務員竊取公有財物，處有期徒刑壹年拾月，褫奪公權壹
年，緩刑年。
    事  實
一、甲○○係臺北市政府環境保護局（下稱環保局）清潔隊萬華
    區昆明分隊（下稱昆明分隊）清潔隊員，負責昆明分隊轄區
    ○○道路打掃、清理水溝、清運垃圾及回收家戶巨大垃圾等
    工作，為依法令服務於地方自治團體所屬機關而具有法定職
    務權限之公務員。甲○○於民國96年3 月29日受昆明分隊指
    派，與駕駛編號252 之資源回收車同事陳連城，一同駕駛該
    車前往臺北市萬華區○○○道43號前騎樓，收集民眾委託環
    保局清運之家戶巨大垃圾三件式木頭床組（包括床頭櫃1 件
    、單人床板2 件），而將該床組及其他資源回收物送回昆明
    分隊之華翠回收物品轉運站，並將資源回收車上之全部物品
    卸下，由昆明分隊取得占有。詎甲○○明知上開家戶巨大垃
    圾一旦由清潔隊員予以清運，即已成為環保局之公有財物，
    依規定不得據為己有，卻因見該床組仍有修理使用之價值，
    竟基於為自己不法所有之意圖，央請不知情之陳連城，將價
    值不超過新臺幣（下同）2,300 元之該床組自華翠回收物品
    轉運站搬上資源回收車而竊取得手，並旋即載往臺北市○○
    區○○路246 巷16號昆明分隊垃圾轉運站旁空地，置於甲○
    ○所有車號FB-0708 號藍色自用發財車上，欲將該床組載運
    回家使用。嗣因民眾檢舉，經環保局政風室人員陶建智會同
    昆明分隊分隊長吳雪光，在發財車旁當場攔阻甲○○，甲○
    ○即將該床組交還環保局，並於96年5 月2 日在陶建智陪同
    下，主動前往法務部調查局臺北市調查處自首願接受裁判。
二、案經法務部調查局臺北市調查處移請臺灣臺北地方法院檢察
    署檢察官偵查起訴。
    理  由
一、按被告以外之人於審判外之言詞或書面陳述，除法律有規定
    者外，不得作為證據；被告以外之人於審判外之陳述，雖不
    符合同法第159 條之1 至第159 條之4 之規定，但經當事人
    於審判程序同意作為證據，法院審酌該言詞陳述或書面陳述
    作成時之情況，認為適當者，亦得為證據。當事人、代理人
    或辯護人於法院調查證據時，知有第159 條第1 項不得為證
    據之情形，而未於言詞辯論終結前聲明異議者，視為有前項
    之同意，刑事訴訟法第159 條第1 項及第159 條之5 分別定
    有明文。查下述被告以外之人於審判外陳述而具有傳聞性質
    之證據，當事人及辯護人迄至言詞辯論終結前均未聲明異議
    ，本院審酌各該證據資料製作時之情況，並無違法不當之瑕
    疵，認以之作為證據應屬適當，揆諸前開規定，均有證據能
    力，先予敘明。
二、訊據被告甲○○固不否認有與證人陳連城一同前往臺北市萬
    華區○○○道43號前騎樓收取民眾拋棄之三件式床組，並以
    環保局資源回收車將該床組運回華翠回收物品轉運站放置，
    嗣又央請證人陳連城將該床組搬上資源回收車，並將該床組
    搬運至其所有之小貨車上等事實，惟辯稱：伊沒有要將該床
    組據為己有之意思云云。經查：
（一）有關被告確有與證人陳連城一同前往臺北市萬華區○○○
      道43號前騎樓收取民眾委託清運之三件式床組，並於以環
      保局資源回收車將該床組運回華翠回收物品轉運站放置後
      ，另又央請證人陳連城將該床組搬上資源回收車，再將該
      床組運至被告所有小貨車上等事實，業據被告於環保局政
      風室人員訪談時陳稱：該床組是在艋舺大道43號前收集，
      連同其他廢棄物一起送往華翠回收物品轉運站，再從華翠
      回收物品轉運站重新放回資源回收車，而將該床組運至桂
      林路246 巷16號昆明分隊垃圾轉運站旁的小發財車上，想
      要帶回家給小孩使用等語（偵查卷第37-38 頁），並經被
      告於調查局詢問時供稱：伊是和陳連城一起前往臺北市萬
      華區○○○道43號前騎樓收取民眾拋棄之三件式床組，並
      於以資源回收車將該床組運回華翠回收物品轉運站放置後
      ，又重新將該床組搬上資源回收車，然後再將該床組載運
      到桂林路246 巷16號昆明分隊垃圾轉運站旁的小發財車上
      ，準備在分隊修理後載運回家使用。伊是因為家境清苦，
      買不起家具，還有卡債及就學貸款，所以想要將床組搬回
      家使用等語（調查局卷第1-3 頁），且經證人陳連城於偵
      查中證稱：當天是被分配和被告一起去艋舺大道載運大型
      家具，被告說家裡有缺，想留著，然後就要伊幫忙載運到
      垃圾轉運站，之後又要求幫忙搬到發財車上。伊是剛進來
      ，當時不知道不能帶回家，是發生這件事情後才知道等語
      （偵查卷第5 、6 頁）。
（二）雖被告於本院審理時辯稱：伊沒有竊取該床組之意云云。
      然查，被告曾於偵查中辯稱：伊是要把床組搬回辦公室給
      同事睡（偵查卷第11頁），繼於本院審理時辯稱：是要運
      到集中場燒掉（本院卷第22頁反面），又辯稱：是要運到
      倉庫（本院卷第28頁反面），再辯稱：是要取出木板，拿
      到公家倉庫墊東西云云（本院卷第71頁），其先後多次辯
      解均屬不一，其之辯詞是否屬實，已有可疑。而有關被告
      確有將該床組運回家中使用之意一事，業經被告於環保局
      政風室人員訪談時陳稱：伊是想要將該床組帶回家給小孩
      使用等語（偵查卷第38頁），且經被告於調查局詢問時供
      稱：伊是因為家境清苦，買不起家具，還有卡債及就學貸
      款，所以想要將床組搬回家使用等語（調查局卷第3 頁）
      。衡諸被告先向環保局政風室人員自白犯行，繼又前往調
      查局自首犯行，且其二次自白內容互核相符，並無矛盾之
      處，已足見其自白之可信性。另參以證人陳連城亦證稱：
      被告當時是說家裡有缺，想要留著使用等語，業如前述，
      益徵被告上開自白應屬事實。綜上，足見被告於政風室及
      調查局之自白始與事實相符，其事後翻異前供，應屬畏罪
      卸責之詞，不足採信。
（三）查該床組係由民眾撥打電話至環保局請求清運，而此種由
      民眾委託環保局清運之巨大垃圾，環保局則以民法第761
      條所有權移轉或同法第764 條、第802 條無主物先占之意
      ，自回收之時取得巨大垃圾之所有權，有環保局97年11月
      25日北市環三字第09737145800 號函（偵查卷第64-65 頁
      ）、98年7 月14日北市環三字第09834504000 號函（本院
      卷第56-57 頁）及行政院環境保護署98年7 月23日環署廢
      字第0980058489號函附卷可稽（本院卷第59-60 頁），堪
      認該床組自被告與證人陳連城以環保局資源回收車載運占
      有之時起，即已成為環保局所有之公物。又該床組並未全
      部損壞，若經維修即可繼續使用而具有財產價值等事實，
      除經被告供稱欲修理供己使用外，並有該床組照片5 幀及
      相類似之再生家具販售價格2,300 元之存檔紀錄2 紙附卷
      可稽（調查局卷第45-51 頁）。又被告自87年起任職環保
      局，明知環保局職工工作規則，不得將回收之大型垃圾據
      為己有，業據被告於調查局詢問時供述在卷（調查局卷第
      2 頁反面），且有環保局職工工作規則（調查局卷第16-3
      0 頁）、一般廢棄物回收清除處理辦法、臺北市政府環境
      保護局清運家戶巨大垃圾執行要點（偵查卷第40-47 頁）
      在卷可查。從而，被告明知前揭規定，卻擅自將該已運回
      華翠回收物品轉運站之該床組搬運至小貨車，並欲將之載
      運回家私用，足見被告確係基於為自己不法所有意圖而為
      竊取環保局公有財物之行為。
（四）綜上所述，本案事證明確，被告犯行洵堪認定，應依法論
      科。
三、論罪科刑
（一）按刑法第10條第2 項就公務員定義已有修正，依修正後該
      條項第1 款前段規定，依法令服務於國家、地方自治團體
      所屬機關而具有法定職務權限者，為公務員。此即學說上
      所謂之身分公務員，著重在服務於國家或地方自治團體所
      屬機關之身分。所稱「依法令」係指依法律與命令而言，
      而此之命令又包括行政程序法第150 條之法規命令與第15
      9 條所稱之行政規則在內。至所謂「法定職務權限」自亦
      包含法律與行政命令所定之職務在內，凡為公務員在其職
      務範圍內所應為或得為之事務，不論該項職務是否為涉及
      公權力行使之公共事務，均屬之。此與同條項第1 款後段
      之授權公務員與第2 款之委託公務員，其職務應以涉及有
      關公權力行使之事項為限，尚屬有別（最高法院98年度台
      上字第3136號判決可資參照）。查被告為昆明分隊清潔隊
      員，負責昆明分隊轄區道路打掃、清理水溝、清運垃圾及
      回收家戶巨大垃圾等事務，有環保局97年4 月16日北市環
      人字第09732031100 號函暨其附件（偵查卷第14-15 頁）
      及環保局職工工作規則、一般廢棄物回收清除處理辦法、
      臺北市政府環境保護局清運家戶巨大垃圾執行要點在卷可
      查，為依法令服務於地方自治團體所屬機關而具有法定職
      務權限之公務員。被告具有公務員身分，卻利用職務上機
      會竊取公有財物，核其所為，係犯貪污治罪條例第4 條第
      1 項第1 款之竊取公有財物罪。
（二）被告利用不知情之證人陳連城而犯本案，為間接正犯。
（三）按犯第4 條至第6 條之罪，於犯罪後自首，如有所得並自
      動繳交全部所得財物者，減輕或免除其刑，貪污治罪條例
      第8 條第1 項前段定有明文。查被告上開犯行於環保局政
      風室攔阻後，即將該床組交還環保局，並在政風室人員陪
      同下，主動前往法務部調查局臺北市調查處自首犯行，願
      接受裁判，有調查處調查筆錄1 份在卷可稽，核與上開規
      定相符，無期徒刑部分，依刑法第65條第2 項之規定，減
      為20年以下15年以上有期徒刑，有期徒刑部分，因同條例
      第8 條第1 項同時有免除其刑之規定，依刑法第66條後段
      但書之規定，減輕其刑至三分之二。
（四）按犯第4 條至第6 條之罪，情節輕微，而其所得或所圖得
      財物或不正利益在50,000元以下者，減輕其刑，貪污治罪
      條例第12條第1 項定有明文。查被告所竊取之公有財物係
      環保局回收取得之巨大垃圾，犯罪情節輕微，且所得財物
      價值不超過2,300 元，業如前述，應依貪污治罪條例第12
      條第1 項之規定，遞減輕其刑。
（五）爰審酌被告身為公務員，本應廉潔自持，卻為圖小利，竊
      取環保局回收之巨大垃圾欲供己使用，且於本院審理時飾
      詞否認，未確實悔悟，行為確有不該，惟念其素無前科，
      係因家境清寒而犯此案，竊取物品價值低微，且犯後自首
      犯行，並非全無悔意，復參酌其犯罪之方式、所生之危害
      及檢察官求處輕刑等一切情狀，酌情量處如主文所示之刑
      ，並依貪污治罪條例第17條之規定，宣告褫奪公權，以資
      懲儆。
（六）末查，被告前未曾受有期徒刑以上刑之宣告，有臺灣高等
      法院被告全國前案紀錄表1 份附卷可稽，其因一時失慮致
      罹刑典，事後曾坦承犯行，表示悔意，經此偵審程序及刑
      之宣告後，當知警惕而無再犯之虞，本院認所宣告之刑以
      暫不執行為適當，併予宣告緩刑3 年，用啟自新。
據上論斷，應依刑事訴訟法第299 條第1 項前段、貪污治罪條例
第4 條第1 項第1 款、第8 條第1 項前段、第12條第1 項、第17
條、刑法第11條、第37條第2 項、第3 項、第74條第1 項第1 款
，判決如主文。
本案經檢察官葉惠燕到庭執行職務。
中    華    民    國    98    年    10    月    6     日
                  刑事第七庭審判長法  官  林庚棟
                                  法  官  林欣苑
                                  法  官  林勇如
上正本證明與原本無異。
如不服本判決應於收受送達後10日內向本院提出上訴書狀，並應
敘述具體理由；其未敘述上訴理由者，應於上訴期間屆滿後20日
內向本院補提理由書（均須按他造當事人之人數附繕本）「切勿
逕送上級法院」。
                                  書記官  葉潔如
中    華    民    國    98    年    10    月    6     日
附錄論罪科刑條文：
貪污治罪條例第4 條第1 項第1 款：
有下列行為之一者，處無期徒刑或 10 年以上有期徒刑，得併科
新台幣 1 億元以下罰金：
一、竊取或侵占公用或公有器材、財物者。
貪污治罪條例第8 條第1 項：
犯第四條至第六條之罪，於犯罪後自首，如有所得並自動繳交全
部所得財物者，減輕或免除其刑；因而查獲其他正犯或共犯者，
免除其刑。
貪污治罪條例第12條第1 項：
犯第4 條至第6 條之罪，情節輕微，而其所得或所圖得財物或不
正利益在新臺幣5 萬元以下者，減輕其刑。
貪污治罪條例第17條：
犯本條例之罪，宣告有期徒刑以上之刑者，並宣告褫奪公權。


司法院資訊處製作；財團法人民間司法改革基金會備份。
